臺灣桃園地方法院行政訴訟判決
110年度監簡字第29號
原      告  陳政賢  
被      告  法務部○○○○○○○

代  表  人  吳澤生  
上列原告因與被告法務部○○○○○○○間之監獄行刑法事件，提起行
政訴訟，本院判決如下：
    主      文
原告之訴駁回。
訴訟費用由原告負擔。
    事實及理由
壹、程序部分　　
一、按釋字第755號解釋：「監獄行刑法第6條及同法施行細則第
    5條第1項第7款之規定，不許受刑人就監獄處分或其他管理
    措施，逾越達成監獄行刑目的所必要之範圍，而不法侵害其
    憲法所保障之基本權利且非顯屬輕微時，得向法院請求救濟
    之部分，逾越憲法第23條之必要程度，與憲法第16條保障人
    民訴訟權之意旨有違。相關機關至遲應於本解釋公布之日起
    2年內，依本解釋意旨檢討修正監獄行刑法及相關法規，就
    受刑人及時有效救濟之訴訟制度，訂定適當之規範。修法完
    成前，受刑人就監獄處分或其他管理措施，認逾越達成監獄
    行刑目的所必要之範圍，而不法侵害其憲法所保障之基本權
    利且非顯屬輕微時，經依法向監督機關提起申訴而不服其決
    定者，得於申訴決定書送達後30日之不變期間內，逕向監獄
    所在地之地方法院行政訴訟庭起訴，請求救濟。其案件之審
    理準用行政訴訟法簡易訴訟程序之規定，並得不經言詞辯論
    。」。另按，嗣於民國109年1月15日修正公布、同年7月15
    日施行之監獄行刑法第114、111條，亦已規定受刑人因監獄
    行刑所生公法爭議而提起之行政訴訟，為簡易訴訟程序事件
    ，適用行政訴訟法簡易訴訟程序之規定，得不經言詞辯論為
    之。
貳、實體部分
一、事實概要：原告前為被告之受刑人（原告於110年8月20日因
    縮短刑期出監），原告於110年3月17日19時59分許，在愛二
    舍19房內，與訴外人即同房受刑人徐銘澤因香菸問題互有爭
    執，因原告於110年農曆年前曾向徐銘澤借用香菸2包，繼而
    占用未予歸還，致徐銘澤向原告追索時因而發爭執，徐銘澤
    一時情緒氣憤，以手揮打原告臉部1下，經被告查核認原告
    占用徐銘澤香菸之行為，違反生活規範，被告則以法務部○○
    ○○○○○受刑人懲罰書（下稱原處分）對原告施以警告、停止
    接受送入飲食3日（110年4月1日至110年4月3日止）、停止
    使用自費購買之非日常生活必需品7日（110年4月1日至110
    年4月7日止）、移入違規舍14日（110年4月1日至110年4月1
    4日止）懲罰。原告於110年4月1日收受上開懲罰書後，原告
    不服，並於110年4月7日提起申訴，被告於110年4月29日作
    成申訴無理由決定，原告仍不服，於110年6月15日向本院提
    起本件行政訴訟。
二、原告起訴略以：
　㈠本件被告以原告與徐銘澤發生爭執為由，遭到徐銘澤毆打臉
    部1拳，認定原告違規而應處以下列處分:⑴警告。⑵停止接受
    送入飲食三日(110年4月1日至110年4月3日）⑶停止使用自費
    購買之非日常生活必需品七日(110年4月1日至110年4月7日
    ）⑷移入違規舍14日。(110年4月1日至110年4月14日）。
　㈡上開處分雖經原告提出申訴，然而被告仍然認定申訴無理由
    。然而上開受刑人懲罰書載明之懲罰事由可以證明原告並無
    違反監所規定之處，原告純屬傷害案件被害人，被告明知如
    此，所以該懲罰事由根本無法說明原告應受懲罰之事由。申
    訴決定書雖說明原告與徐銘澤發生爭端，事實上根本沒有任
    何爭端發生，倘係如此，何以懲罰書未予載明？申訴決定書
    未說明爭端類型？
　㈢事件發生以後，原告遭監所主管逼迫書寫陳述書，内容大致
    為「原告在年前向徐銘澤借了2包菸未返還，引起爭吵而徐
    銘澤向原告揮打一拳，原告未還手，原告知錯了。」，事實
    上原告根本沒有向徐銘澤借香菸，該陳述書係監所主管及其
    他受刑人逼迫原告書寫，即使如此，陳述書内容也沒有原告
    應受懲罰之事由等語。
　㈣聲明：請求撤銷原處分（法務部○○○○○○○受刑人懲罰書）及法
    務部○○○○○○○110年4月29日申訴決定書。
　三、被告則以：
  ㈠本監對原告施以懲罰，於懲罰書之懲罰事由欄内載明：「……
    因香菸問題互有爭執，因4381(即原告)曾向5714(即徐銘澤)
    借香菸2包繼而占用未還……」，由此可知本監係懲罰原告占
    用他人之物（香菸），並依監獄對受刑人施以懲罰辦法第3
    條之附表第1項第5款第2目之規定，施以懲罰之種類及額度
    ，尚無不當，原告所稱「懲罰事由根本無法說明原告應受懲
    罰之事由」，實屬無據。
  ㈡依事發當日在場見聞者(即其他同房受刑人)於110年3月18日
    之陳述書(證3)內均表示原告與受刑人徐銘澤2人因香菸的問
    題有爭吵，此亦為原告與徐銘澤2人自承且不爭執之點(證4)
    ，今原告以「事實上根本沒有任何爭端發生。」為由，執此
    置辯，實不足採。
  ㈢原告稱遭監所主管逼迫書寫陳述書，惟依與原告同一工場之
    受刑人楊子明於110年4月16日之陳述書(證5)表示，原告之
    陳述書為其本人書寫，且原告所稱遭他人逼迫一事，僅為個
    人口頭片面之詞，並無提出其他可資為證之據或可疑之點讓
    本監得以再啟調查，本監依調查結果對原告施以懲罰，於法
    有據，尚無不當等語置辯。並聲明：原告之訴駁回。 
四、本院之判斷：
　㈠按「受刑人有妨害監獄秩序或安全之行為時，得施以下列一
    款或數款之懲罰：一、警告。二、停止接受送入飲食3日至7
    日。三、停止使用自費購買之非日常生活必需品7日至14日
    。四、移入違規舍14日至60日。前項妨害監獄秩序或安全之
    行為態樣與應施予懲罰之種類、期間、違規舍之生活管理、
    限制、禁止及其他應遵行事項之辦法，由法務部定之。」，
    監獄行刑法第86條定有明文。次按監獄對受刑人施以懲罰辦
    法所附受刑人違規行為及懲罰基準表（下稱懲罰基準表）第
    1項第5款第2目之規定：「受刑人破壞、占用、留藏他人物
    品者，施以下列懲罰：警告、停止接受送入飮食3 日、停止
    使用自費購買之非日常生活必需品7日、移入違規舍14日」
    ，上開懲罰基準表所示之處罰內容，乃基於監獄行刑法第86
    條之授權而訂定，且經核未違反該條之處罰規範，自得予以
    適用。
　㈡經查，原告於110年3月17日19時59分許，在被告之愛二舍19
    房內，與同房受刑人徐銘澤因借用香菸問題發生爭執，徐銘
    澤並以手揮打原告臉部1下，原告乃遭被告以原處分於監獄
    內懲罰等情，此有被告受刑人懲罰報告表、原處分、同房受
    刑人陳述書、原告與徐銘澤之陳述書、楊子明陳述書等件在
    卷可參（見本院卷第52至53、84至90頁），雖原告否認有借
    用香菸或侵占等情，然查，上開爭執情節及原因，除有同房
    受刑人之陳述書外，亦據原告自書並簽名之陳述書可參。復
    據原告於本院審理時，與證人徐銘澤當庭對質，證人徐銘澤
    審理時結證稱：原告曾表示要借香菸來抽，但未說何時還，
    嗣後在監獄內書展時遇見原告，原告即說要歸還香菸。而原
    告亦稱：書展時有向證人表示要返還香菸，但是在不同工場
    ，故無法返還等語（見本院卷第132至133頁）。則若無借香
    菸乙事，原告即無可能向證人徐銘澤表示會返還香菸之可能
    ，已足認原告有向證人徐銘澤借香菸之情事，而原告事後否
    認有向徐銘澤借菸等情，已如前述，則被告懲罰原告事由稱
    ：原告向徐銘澤借香菸2包繼而占用未還等情，實與事實相
    符。而原告另主張自書之陳述書係受到被告所屬之管理人員
    逼迫下而書寫，並聲請本院調查被告16工場總組辦公桌之監
    視器畫面。惟經被告以110年11月23日北監戒字第110270033
    10號函表示因未有異常調取需求，超過1個月以上之錄影檔
    案均已遭覆蓋，故無法提供等語（見本院卷第148頁）。則
    此部分影像既已不存在，原告即無從證明此部分主張為真實
    ，況原告於出監後本院審理時尚且稱在書展有說願意返還徐
    銘澤香菸，且經核其確有向證人徐銘澤借香菸之情已如上述
    ，則被告人員顯無必要逼迫原告寫不實之陳述書。可認原告
    之陳述書內容亦屬真實，故此部分亦無再續為調查之必要。
　㈢又查，原告向證人徐銘澤借香菸後，遲未歸還，乃引起證人
    徐銘澤之憤怒而毆打其臉部1次，此情亦經證人坦承（見本
    院卷第132頁）。是原告在監所內即有占用他人物品之行為
    甚明，則被告於調查完畢後，參酌懲罰基準表第1項第5款第
    2目之規定，對原告處以警告、停止接受送入飮食3 日、停
    止使用自費購買之非日常生活必需品7日、移入違規舍14日
    等處罰，經核並無違誤。
  ㈣末以，原告於110年6月17日提起本件訴訟後，已於110年8月2
    0日出監，且原處分之懲罰均已執行完畢，而無回復原狀之
    可能，經本院多次於110年11月9日言詞辯論時闡明，原告仍
    決意提起撤銷原處分及申訴決定之訴訟（見本院卷第129、1
    31頁），則原告欲排除原處分之效力，已無法達成救濟目的
    。從而原告提起本件訴訟顯已欠缺權利保護之必要，且被告
    所為原處分亦核屬適當已如前述，自應判決駁回原告之訴。
五、綜上所述，原處分認事用法並無違誤，申訴決定遞予維持，
    亦無不合，且原告欠缺權利保護之必要。故原告起訴請求撤
    銷原處分及申訴決定，為無理由，應予駁回。
六、本件事證已臻明確，兩造其餘攻擊防禦方法及所提出之證據
    ，核與判決之結果不生影響，爰不逐一論列，併予敘明。
七、本件第一審裁判費應由敗訴之原告負擔，爰確定訴訟費用如
    主文第2項所示。　　
八、據上論結，本件原告之訴為無理由，依行政訴訟法第236條
    、第195條第1項後段、第98條第1項前段，判決如主文。
中　　華　　民　　國　　110 　年　　12　　月　　28　　日
　　　　　　　　　行政訴訟庭　法　官　徐  培  元
上為正本係照原本作成。
如不服本判決，應於送達後20日內，向本院提出上訴狀，其未表
明上訴理由者，應於提出上訴後20日內向本院補提理由書（均須
按他造人數附繕本）。上訴理由應表明關於原判決所違背之法令
及其具體內容，或依訴訟資料可認為原判決有違背法令之具體事
實。
中　　華　　民　　國　　110 　年　　12　　月　　28　　日
                              書記官  吳  文  彤